臺灣高等法院刑事判決
111年度上訴字第3138號
上  訴  人  
即  被  告  王俊凱


上列上訴人即被告因詐欺等案件，不服臺灣新北地方法院111年
度訴字第148號，中華民國111年5月16日第一審判決（起訴案號
：110年度偵緝字第533、534、535號、110年度偵字第14435號）
，提起上訴，本院判決如下：
    主  文
上訴駁回。
    事  實
一、王俊凱已預見將行動電話門號出售、出租或提供他人使用，
    極易遭他人作為詐欺財物之犯罪工具，竟仍不違背其本意，
    基於幫助詐欺取財之不確定故意，於民國108年9月23日申辦
    後某日時，在不詳地點，將其申辦之中華電信門號00000000
    00、0000000000號SIM卡交與真實姓名年籍不詳之人綽號「
    曾小可」使用。嗣「曾小可」所屬詐欺集團成員取得上開門
    號後，即意圖為自己不法之所有，基於詐欺取財之犯意聯絡
    ，分別為下列犯行：
　㈠詐欺集團成員假冒為陳培宣之友人，於108年10月2日17時12
    分許，使用上開0000000000號門號致電陳培宣，佯稱手機號
    碼更換為0000000000，並請陳培宣以此門號加入LINE通訊軟
    體，復於108年10月3日以LINE通訊軟體向陳培宣佯稱：急需
    借款周轉云云，使陳培宣陷於錯誤，於108年10月3日上午10
    時59分許匯款新臺幣（下同）18萬元至李佳怡所申設之臺北
    富邦銀行帳號000000000000號帳戶內（李佳怡涉嫌詐欺部分
    ，另由臺灣新北地方檢察署檢察官為不起訴處分）。
　㈡詐欺集團成員假冒為林威助建築師，使用上開0000000000號
    門號致電陳進忠，佯稱手機號碼更換為0000000000，並請陳
    進忠以此門號加入LINE通訊軟體，復於108年10月6日以LINE
    通訊軟體向陳進忠佯稱：為處理房屋建築相關事項須支付相
    關費用云云，致陳進忠陷於錯誤，依指示於附表所示時間，
    匯款如附表所示之金額至如附表所示之帳戶內（附表所示帳
    戶申設人涉嫌詐欺部分，均為臺灣橋頭地方檢察署檢察官另
    案偵辦）。
　㈢詐欺集團成員假冒為康錫謀友人，使用上開0000000000號門
    號，於108年10月13日17時52分許致電康錫謀，佯稱急需借
    款云云，使康錫謀陷於錯誤，於108年10月15日上午10時9分
    許，匯款5萬元至張妤嘉所申設之臺灣中小企業銀行帳號000
    00000000號帳戶內（張妤嘉涉嫌詐欺部分，另由臺灣新北地
    方檢察署檢察官為不起訴處分）。
二、王俊凱另與曾小可、真實姓名年籍不詳自稱「呂國義」之人
    及渠等所屬詐欺集團員，共同基於意圖為自己不法之所有及
    洗錢之犯意聯絡，先由王俊凱提供將其申設之中華郵政股份
    有限公司蘆洲郵局帳號00000000000000號帳戶（下稱本案郵
    局帳戶）資料予詐欺集團成員，再由詐欺集團之不詳成員登
    入臉書社群網站，私訊朱彥雪佯稱有其需要之包包（起訴書
    及原判決記載為在臉書刊登販售包包訊息，予以更正），詢
    問是否要購買，朱彥雪因而陷於錯誤，以臉書私訊聯繫後，
    依對方指示於108年12月28日18時30分許，匯款1萬2,000元
    至本案郵局帳戶內，王俊凱再依指示，於同日將上開款項提
    領後，旋即將該等款項交付予曾小可，造成資金追查斷點，
    掩飾、隱匿上開犯罪所得財物之去向及所在。
三、案經陳培宣訴由臺北市政府警察局信義分局報告臺灣臺北地
    方檢察署呈請臺灣高等檢察署檢察長令轉臺灣新北地方檢察
    署；陳進忠訴由高雄市政府警察局旗山分局報告臺灣橋頭地
    方檢察署呈請臺灣高等檢察署檢察長令轉臺灣新北地方檢察
    署；康錫謀訴由高雄市政府警察局鳳山分局報告臺灣高雄地
    方檢察署呈請臺灣高等檢察署檢察長令轉臺灣新北地方檢察
    署；朱彥雪訴由新北市政府警察局蘆洲分局報告臺灣新北地
    方檢察署檢察官偵查起訴。
    理  由
一、證據能力：按被告以外之人於審判外之言詞或書面陳述，除
    法律有規定者外，不得作為證據，刑事訴訟法第159條第1項
    固定有明文。惟按當事人、代理人或辯護人於法院調查證據
    時，知有第159條第1項不得為證據之情形，而未於言詞辯論
    終結前聲明異議者，視為有前項之同意，同法第159條之5第
    2項亦定有明文。本件當事人對於本判決下列所引用之供述
    證據之證據能力，自原審以來均未表示意見予爭執，本院審
    酌上開證據資料製作時之情況，尚無違法不當及證明力明顯
    過低之瑕疵情形，爰依前開規定，認均具有證據能力。又本
    院下列所引用之非供述證據（卷內之文書、物證）之證據能
    力部分，並無證據證明係公務員違背法定程序所取得，且當
    事人於本院亦均未主張排除其證據能力，迄本院言詞辯論終
    結前均未表示異議，本院審酌前揭非供述證據並無顯不可信
    之情況與不得作為證據之情形，依刑事訴訟法第158條之4反
    面解釋及第159條之4之規定，應認均有證據能力。
二、前揭犯罪事實，業據被告於原審、本院審理時坦承不諱（原
    審卷第79至80、95頁、本院卷第106至107頁），核與證人即
    告訴人陳培宣、陳進忠、康錫謀、朱彥雪於警詢之證述相符
    （109年度偵字第3568號卷第19至20頁、旗山分局警卷第53
    至55頁、鳳山分局警卷第8至9頁、109年度偵字第17303號卷
    第21至23頁）；並有告訴人陳培宣提供之手機通訊軟體對話
    紀錄及通聯記錄截圖及玉山銀行匯款申請書（109年度偵字
    第3568號卷第29、31至41頁）、告訴人陳進忠提供之聯邦銀
    行客戶收執聯、林威助名片及其所使用LINE帳號個人頁面與
    雙方通訊軟體對話紀錄截圖（旗山分局警卷第57至61、63至
    81頁）、告訴人康錫謀提供之LINE對話紀錄及其配偶余彩旭
    之郵政跨行匯款申請書（鳳山分局警卷第30至31頁）、告訴
    人朱彥雪提供之LINE對話紀錄及網路轉帳翻拍照片（109年
    度偵字第17303號卷第31至39頁）、被告上開郵局帳戶開戶
    資料及客戶歷史交易清單各1份及門號0000000000、0000000
    000號通聯調閱查詢單可佐（109年度偵字第17303號卷第73
    至86頁、旗山分局警卷第163頁、109年度偵字第3568號卷第
    63頁），足徵被告之前揭自白與事實相符。本案事證明確，
    被告犯行堪以認定，應依法論科。
三、論罪：
　㈠被告就事實一所為，係犯刑法第30條第1項前段、第339條第1
    項之幫助詐欺取財罪；就事實二所為，係犯洗錢防制法第14
    條第1項之洗錢罪、刑法第339條之4第1項第2款之三人以上
    共同詐欺取財罪。
　㈡被告於事實一僅係提供門號與「曾小可」使用，且與事實二
    之時間尚有相當差距，依卷內證據雖可認定被告構成幫助詐
    欺取財，然尚難認定被告此時已與「曾小可」等就事實一之
    犯行間有犯意聯絡及行為分擔，亦無從認定被告對詐欺之人
    是否採用3人以上共同犯之等加重手段有所認識，公訴意旨
    認被告事實一部分係犯刑法第339條之4第1項第2款加重詐欺
    罪嫌等語，容有未洽，然因基本社會事實同一，並經原審於
    審理時就上開事實、罪名已告知被告（原審卷第75、83至84
    頁），本院自應予審理，並變更其起訴法條。
　㈢被告就事實一部分係以一行為交付2門號，同時幫助詐欺集團
    之人向告訴人陳培宣、陳進忠、康錫謀詐欺取財，係一行為
    觸犯數罪名，為想像競合犯，從一重論以幫助詐欺取財罪；
    就事實二部分，被告與詐欺集團成員所為犯行，旨在詐得告
    訴人朱彥雪之款項，犯罪目的單一，且行為有局部同一之情
    形，其主觀意思活動之內容、所侵害之法益與行為間認有關
    連性，係在同一犯罪決意及預定計畫下所為之行為，乃一行
    為觸犯數罪名，為想像競合犯，應依刑法第55條前段之規定
    ，從一重之三人以上共同詐欺取財罪處斷。
　㈣被告就事實一、二所犯2罪，犯意各別，行為互殊，應予分論
    併罰。
　㈤起訴書就事實二部分雖漏引洗錢防制法第14條第1項之洗錢罪
    ，惟起訴書事實欄已載明「王俊凱再依詐欺集團成員指示，
    於同日將上開款項提領後，旋即將該等款項交付予詐欺集團
    成員」，原審審理時並已告知被告涉犯上述法條（原審卷第
    75、83至84頁），本院自得審酌，併此敘明。
　㈥刑之減輕或加重： 
　1.就事實一部分：被告係基於幫助之犯意，而為非屬詐欺取財
    犯行之構成要件行為，爰依刑法第30條第2項規定減輕其刑
    。　
　2.就事實二部分：按想像競合犯之處斷刑，本質上係「刑之合
    併」。其所謂從一重處斷，乃將想像競合犯組成之評價上數
    罪，合併為科刑一罪，其所對應之刑罰，亦合併其評價上數
    罪之數法定刑，而為一個處斷刑。易言之，想像競合犯侵害
    數法益者皆成立犯罪，論罪時必須輕、重罪併舉論述，同時
    宣告所犯各罪名，包括各罪有無加重、減免其刑之情形，亦
    應說明論列，量刑時併衡酌輕罪部分量刑事由，評價始為充
    足，然後依刑法第55條前段規定「從一重處斷」，非謂對於
    其餘各罪可置而不論。因此，法院決定處斷刑時，雖以其中
    最重罪名之法定刑，做為裁量之準據，惟於裁量其輕重時，
    仍應將輕罪合併評價在內（最高法院108 年度台上字第4405
    、4408號判決意旨可參），經查，被告於原審、本院自白洗
    錢犯行，原應依洗錢防制法第16條第2項減輕其刑，然經合
    併評價後，既依想像競合犯從一重依刑法之三人以上共同詐
    欺取財罪處斷，依前揭意旨，自無從再適用上開規定減刑，
    惟於量刑時仍當一併衡酌該部分減輕其刑事由，附此敘明。
    　　　
　3.按被告構成累犯之事實及應加重其刑之事項，均應由檢察官
    主張並具體指出證明之方法後，經法院踐行調查、辯論程序
    ，方得作為論以累犯及是否加重其刑之裁判基礎（最高法院
    110年度台上大字第5660號大法庭裁定意旨參照）。起訴書
    雖稱：被告前因侵占案件，經臺灣新北地方法院以107年度
    審易字第8號判決判處有期徒刑3月確定，於108年5月21日徒
    刑執行完畢，有刑案資料查註紀錄表在卷可參，其於有期徒
    刑執行完畢後，5年以內故意再犯本件有期徒刑以上之罪，
    為累犯，請參照大法官會議釋字第775號解釋意旨，審酌是
    否依刑法累犯規定加重其刑等語，然檢察官未就加重量刑事
    項盡其說明責任，參諸前揭大法庭裁定意旨，本院自不得自
    行依職權調查認定，相關前案紀錄僅得於量刑時作為審酌因
    素。原審於最高法院110年度台上大字第5660號大法庭裁定
    宣示後，於檢察官未就加重量刑事項盡其說明責任之情形下
    ，逕行依職權審認被告構成累犯之犯罪紀錄，與本案罪名、
    犯罪類型、罪質完全不同，如適用刑法第47條第1項累犯加
    重之規定，容有罪刑不相當之情事，固有未恰，然其於審認
    後認無加重其最低本刑之必要而不予加重，於結論上與本院
    認不得自行依職權調查認定而未予加重相同，對被告之權益
    尚無影響，從而，原審此瑕疵並不影響裁判本旨，自無撤銷
    之必要，附此敘明。
四、駁回上訴之理由：
  ㈠被告上訴意旨略以：我不知道會這麼嚴重，我沒有收到任何
    好處，請給我機會，從輕量刑等語。
  ㈡按個案之裁量判斷，除非有全然喪失權衡意義或其裁量行使
    顯然有違比例、平等諸原則之裁量權濫用之情形，否則縱屬
    犯罪類型雷同，仍不得將不同案件裁量之行使比附援引為本
    案之量刑輕重比較，以視為判斷法官本於依法獨立審判之授
    權所為之量情裁奪有否裁量濫用之情事。此與所謂相同事務
    應為相同處理，始符合比例原則與平等原則之概念，迥然有
    別（最高法院100 年度台上字第21號、第733號刑事判決意
    旨參照）。又刑法第57條之規定，係針對個別犯罪為科刑裁
    量時，明定科刑基礎及尤應注意之科刑裁量事項，屬宣告刑
    之酌定。又裁量權之行使，屬實體法上賦予法院依個案裁量
    之職權，如所為裁量未逾法定刑範圍，且無違背制度目的、
    公平正義或濫用裁量權情形，即無違法可言（最高法院106
    年度台抗字第25號刑事裁定意旨參照）。本案原審就事實一
    先依刑法第30條第2項規定減輕其刑，並就事實二被告想像
    競合輕罪得減刑之自白洗錢部分，列為科刑時之考量因子，
    量刑時就刑法第57條所定各款科刑輕重應審酌之事項，於理
    由欄內具體說明：以行為人之責任為基礎，並審酌被告任意
    提供門號予他人使用，造成犯罪偵查困難，幕後犯罪人得以
    逍遙法外，致使此類犯罪手法層出不窮，嚴重危害交易秩序
    與社會治安，另竟輕率提供上開帳戶供不詳詐欺集團成員使
    用，且不思以己力從正當管道獲取財物而加入詐欺集團，不
    僅造成告訴人等受有前述之財產損失，亦使執法機關不易查
    緝犯罪行為人，嚴重危害社會治安，更助長社會犯罪風氣，
    且難以追查犯罪所得去向與所在，而得以切斷特定犯罪所得
    與特定犯罪行為人間的關係，增加告訴人等對詐欺者求償之
    困難，所為實值非難；惟念被告犯後均坦承犯行，就所犯洗
    錢犯行部分符合洗錢防制法第16條第2項減刑要件，再考量
    其犯行於詐欺集團之參與程度均非屬犯罪主導角色，兼衡其
    犯罪動機、目的、手段，未與告訴人等達成和解，亦未賠償
    其等損失；再衡以被告高中畢業、於市場中做生意、離婚、
    需扶養小孩及父母之生活及經濟狀況等一切情狀，就幫助詐
    欺取財罪，量處拘役30日，並諭知易科罰金之折算標準，就
    三人以上共同詐欺取財罪，量處有期徒刑1年2月，並就沒收
    部分說明：被告於審理時稱並未因本案獲取報酬，且卷內查
    無證據足認被告有因本案犯行獲得任何利益或報酬，是被告
    既無犯罪所得，自無從諭知沒收等語。原審於量刑時已就各
    量刑因素予以考量，亦無違背公平正義之精神，客觀上不生
    量刑失衡之裁量權濫用。經核其量刑尚屬允當，應予維持。
  ㈢至起訴書及原審判決就事實二部分雖記載：詐欺集團之不詳
    成員在臉書刊登販售包包訊息，適朱彥雪見上開訊息後，陷
    於錯誤等語，然依告訴人朱彥雪於警詢中證述：我在住家接
    獲自稱保真社FB私訊我，表示他有一個我要的包包，問我要
    不要跟他購買，我立刻決定跟對方購買等語明確（109年度
    偵字第17303號卷第21頁），足認詐欺集團係以私訊而非刊
    登於臉書之方式進行詐欺，起訴書及原審判決就此部分事實
    之認定顯屬有誤，惟原審並未因此論以刑法第339條之4第1
    項第3款「以網際網路，對公眾散布而犯之」之加重詐欺罪
    ，因與本院結論並無不同，故由本院就事實予以更正即可，
    無庸因此撤銷原判決。
據上論斷，應依刑事訴訟法第368條，判決如主文。
本案經檢察官林珮菁提起公訴，檢察官蔡麗清到庭執行職務。
中　　華　　民　　國　　111 　年　　11　　月　　24　　日
                  刑事第十六庭  審判長法　官 劉嶽承
                                      法　官 廖紋妤
                                      法　官 王耀興
以上正本證明與原本無異。
幫助詐欺取財罪部分不得上訴。
其餘部分如不服本判決，應於收受送達後20日內向本院提出上訴
書狀，其未敘述上訴之理由者並得於提起上訴後20日內向本院補
提理由書（均須按他造當事人之人數附繕本）「切勿逕送上級法
院」。
                                      書記官 蘇佳賢
中　　華　　民　　國　　111 　年　　11　　月　　24　　日
附錄：本案論罪科刑法條全文　　　　　　　　　　　　　　　
洗錢防制法第2條
本法所稱洗錢，指下列行為：
一、意圖掩飾或隱匿特定犯罪所得來源，或使他人逃避刑事追訴
    ，而移轉或變更特定犯罪所得。
二、掩飾或隱匿特定犯罪所得之本質、來源、去向、所在、所有
    權、處分權或其他權益者。
三、收受、持有或使用他人之特定犯罪所得。
洗錢防制法第14條
有第二條各款所列洗錢行為者，處7年以下有期徒刑，併科新臺
幣5百萬元以下罰金。
前項之未遂犯罰之。
前二項情形，不得科以超過其特定犯罪所定最重本刑之刑。
中華民國刑法第339條
意圖為自己或第三人不法之所有，以詐術使人將本人或第三人之
物交付者，處5年以下有期徒刑、拘役或科或併科50萬元以下罰
金。
以前項方法得財產上不法之利益或使第三人得之者，亦同。
前二項之未遂犯罰之。
中華民國刑法第339條之4
犯第339條詐欺罪而有下列情形之一者，處1年以上7年以下有期
徒刑，得併科1百萬元以下罰金：
一、冒用政府機關或公務員名義犯之。
二、三人以上共同犯之。
三、以廣播電視、電子通訊、網際網路或其他媒體等傳播工具，
    對公眾散布而犯之。
前項之未遂犯罰之。   
附表：　
編號 匯款時間 匯款金額 （新臺幣） 匯入帳戶 1 108年10月7日11時9分 18萬元 曾麗玲申設美濃郵局帳號00000000000000號 2 108年10月7日13時13分 15萬元 蔡婷沂申設臺灣銀行大甲分行帳號000000000000號 3 108年10月7日13時17分 15萬元 王家嬅申設玉山銀行前鎮分行帳號0000000000000號 4 108年10月8日11時36分 60萬元 蔡玟芯申設竹東郵局帳號00000000000000號 5 108年10月8日11時37分 60萬元 曾麗玲申設美濃郵局帳號00000000000000號 6 108年10月9日11時27分 50萬元 陳浩然申設岡山郵局帳號00000000000000號 7 108年10月15日10時26分 45萬元 潘昭文申設合作金庫潮州分行帳號0000000000000號 8 108年10月15日11時59分 45萬元 曾宥豪申設臺灣銀行大甲分行帳號000000000000號 9 108年10月16日10時35分 50萬元 曾宥豪申設臺灣銀行大甲分行帳號000000000000號 10 108年10月16日10時36分 50萬元 潘昭文申設合作金庫潮州分行帳號0000000000000號 11 108年10月16日11時37分 50萬元 潘昭文申設合作金庫潮州分行帳號0000000000000號 12 108年10月16日11時38分 50萬元 蔡雨潼申設玉山銀行小港分行帳號0000000000000號